臺灣高雄地方法院刑事判決　　　　　　　100年度訴字第400號
公　訴　人　臺灣高雄地方法院檢察署檢察官
被　　　告　林郁原
選任辯護人　劉啟輝律師
上列被告因違反槍砲彈藥刀械管制條例案件，經檢察官提起公訴
（99年度偵字第30624 號），本院判決如下：
    主  文
林郁原無罪。
    理  由
一、公訴意旨略以：被告林郁原明知具殺傷力或破壞性之爆裂物
    係違禁物，不得無故持有，竟於民國99年9 月22日凌晨，未
    經許可而持有具殺傷力之爆裂物1 顆，並將之置放在不知情
    之蔡順濱所騎乘之車號126-ETZ 號重型機車前方置物箱內，
    嗣於同日5 時20分許，蔡順濱騎乘該重型機車後載被告行經
    高雄市苓雅區○○○路168 號前時，不慎撞及停放在路旁之
    車輛，經員警前往處理，當場發現該機車置物箱內有前開具
    殺傷力之爆裂物1 顆，乃予以扣案，並循線查悉上情。因認
    被告涉犯槍砲彈藥刀械管制條例第7 條第4 項未經許可持有
    爆裂物罪嫌。
二、證據能力部分：
  (一)職務報告1 份係屬被告以外之人於審判外之書面陳述，且被
    告於本院審理時已爭執上開證據之證據能力，依刑事訴訟法
    第159 條第1 項規定，應無證據能力。
  (二)按被告以外之人於審判外之陳述，雖不符刑事訴訟法第159
    條之1 至第159 條之4 之規定，而經當事人於審判程序同意
    作為證據，法院審酌該言詞陳述或書面陳述作成時之情況，
    認為適當者，亦得為證據；當事人、代理人或辯護人於法院
    調查證據時，知有第159 條第1 項不得為證據之情形，而未
    於言詞辯論終結前聲明異議者，視為有前項之同意，刑事訴
    訟法第159 條之5 定有明文。經查，除第(一)點所述外，公訴
    人所提出之其他各項證據資料，其屬於被告以外之人於審判
    外之陳述者，均據本院於調查證據程序逐一提示並告以要旨
    ，檢察官、被告、辯護人均知該等證據為被告以外之人之審
    判外陳述，已表示同意作為證據（見院二卷第15頁反面）及
    均未於言詞辯論終結前聲明異議，本院審酌上開證據作成時
    之情況，亦無不當取供等情形，認為以之作為本案之證據亦
    屬適當，依刑事訴訟法第159 條之5 規定，應有證據能力。
三、按犯罪事實應依證據認定之，無證據不得認定犯罪事實。不
    能證明被告犯罪者，應諭知無罪之判決，刑事訴訟法第154
    條第2 項、第301 條第1 項分別定有明文。次按事實之認定
    ，應憑證據，如未能發現相當證據，或證據不足以證明，自
    不能以推測或擬制之方法，以為裁判基礎。又認定犯罪事實
    所憑之證據，雖不以直接證據為限，間接證據亦包括在內；
    然而無論直接或間接證據，其為訴訟上之證明，須於通常一
    般之人不致有所懷疑，而得確信其為真實之程度者，始得據
    為有罪之認定，倘其證明尚未達到此一程度，而有合理之懷
    疑存在時，即無從為有罪之認定（最高法院40年台上字第86
    號、76年台上字第4986號判例意旨參照）。
四、公訴人認被告有上揭公訴意旨所指未經許可持有爆裂物罪嫌
    ，無非係以：(一)被告於警詢及偵查中之自白：(二)卷附扣押筆
    錄及扣押物品目錄表各1 份、照片8 張；(三)內政部警政署刑
    事警察局99年11月9 日刑偵五字第0990157075號鑑驗通知書
    1 份為其所憑之主要論據。惟訊據被告堅詞否認有上揭未經
    許可持有爆裂物犯行，並辯稱：扣案之系爭物品只是高空煙
    火球，不是槍砲彈藥刀械管制條例所管制之爆裂物等語。
五、經查：
  (一)本件扣案之系爭物品1 顆，係於99年9 月22日5 時20分許，
    經警在蔡順濱與被告共乘之機車置物箱內查獲，且上開系爭
    物品為被告所有等情，為被告於警詢中坦承不諱（見警卷第
    1 頁反面），並有高雄市政府警察局苓雅分局三多路派出所
    扣押筆錄、扣押物品目錄表各1 份在卷可稽（見警卷第6 至
    8 、10頁），此部分事實，自堪以認定。又公訴人主張系爭
    物品為爆裂物，然被告則以上開情詞置辯，是就上揭公訴意
    旨之主要爭點即為系爭物品是否為爆裂物，合先敘明。
  (二)系爭物品經送內政部警政署刑事警察局鑑定，鑑驗結果雖略
    以：送鑑證物土製爆裂物1 顆，外觀檢視係為煙火球1 枚，
    直徑約7.1 公分，外包裹黃色塑帶及自行增加爆蕊約6.4 公
    分，整體重約170 公克；又經Ｘ光透視，煙火球內無添加其
    他物品，再經實際拆解煙火球1 枚外塑帶後取出爆蕊長約11
    .2公分，倒出火藥秤重約110 公克（含夾鏈袋重），取其中
    部分送鑑驗，檢出碳粉、鋁粉、硫磺、硝酸鉀、過氯酸鉀等
    成分，認含煙火類火藥。本案送鑑證物因於煙火球點火頭處
    改加裝長11.2公分爆引，使其改（變）造成為可點火投擲式
    之物品，依其火藥量與外觀容器研判，送鑑證物係具有爆裂
    （發）性且具殺傷力之爆裂物等語，有內政部警政署刑事警
    察局99年11月9 日刑偵五字第0990157075號鑑驗通知書1 份
    在卷可憑（見偵卷第9 頁）。是依上開鑑驗通知書之鑑定意
    見內容觀之，送鑑證物即系爭物品外觀檢視為煙火球1 枚，
    且煙火球內無添加其他物品，僅係將煙火球點火頭加長爆蕊
    後，改（變）造成為可點火投擲式之物品，使煙火球使用方
    式改變，因而鑑定意見認定係具殺傷力之爆裂物。然而：
  (1)按槍砲彈藥刀械管制條例第4 條第1 項第2 款規定，所謂「
    彈藥」係指前款各式槍砲所使用之砲彈、子彈及其他具有殺
    傷力或破壞性之各類炸彈、爆裂物。又所謂「爆裂物」係指
    其物具有爆發性，且有破壞力，可於瞬間將人及物殺傷或毀
    損者而言（最高法院22年上字第4131號判例意旨參照）。故
    判斷是否為槍砲彈藥刀械管制條例所管制之爆裂物，應以其
    有無「殺傷力」或「破壞性」為斷。
  (2)查市售（合法工廠產製）之高空煙火球本身即以煙火類火藥
    為其主要成分，原即具有一定之爆發性及破壞力，然有別於
    一般以破壞及殺傷人員為目的之爆裂物構造，不會填充金屬
    、玻璃、石塊、彈珠、圖釘等硬物，僅填充具聲光效應之顆
    粒狀及米粒狀之煙花用途之煙火類火藥，並供一般慶典活動
    施放所用，正常之高空煙火球使用方式，原應置於煙火筒內
    ，利用煙火筒之爆引點燃筒內發射藥後，再引燃煙火球，使
    煙火球能推向高空（即放煙火），固於點燃爆炸時，其包覆
    之塑膠硬殼碎塊及爆炸產生震波及短暫高溫效應，對於近距
    離周遭人物，雖會造成某種程度損害，然與所謂爆裂物並非
    等同，故我國主管機關於制定槍砲彈藥刀械管制條例，針對
    爆裂物為管制後，仍於92年12月24日公布爆竹煙火管理條例
    （該條例之後於99年6 月2 日並經修正），藉以管理爆竹煙
    火，當係有意將爆竹煙火排除在爆裂物外，方分別立法規範
    ，是爆竹煙火既係因供節慶、娛樂及觀賞之用，而得合法持
    有，應非槍砲彈藥刀械管制條例所管制之爆裂物甚明。又系
    爭物品既係煙火球，且除加長爆蕊外，其結構內容均未經改
    造或變更，已詳如上開鑑驗通知書所載，另上開加長爆蕊之
    舉，雖使系爭物品變為可投擲式，然煙火之施放方式，應非
    認定有無殺傷力之關鍵重點，否則市售合法煙火，若未以正
    常方式向天空發射施放，而往人群施放或平地上施放，或投
    擲施放，豈不均認已符合持有爆裂物之要件，而使一般合法
    購買煙火爆竹之人民動輒得咎，此顯與槍砲彈藥刀械管制條
    例規範爆裂物之目的未合。是以，扣案之系爭物品既僅係將
    煙火球加長爆蕊，就原煙火球之成分、內容結構性質及爆炸
    威力，既均未有任何之改造或變動，而未加強系爭物品之爆
    炸威力，亦未對煙火球之本體或性質更改，自不得徒以施放
    方式不同，即據以認定屬槍砲彈藥刀械管制條例所管制具殺
    傷力之爆裂物，是內政部警政署刑事警察局上開鑑驗通知書
    之鑑定意見，以系爭物品係將煙火球加長爆蕊後，改（變）
    造成為可點火投擲式之物品，使煙火球使用方式改變，即認
    系爭物品為具殺傷力之爆裂物，本院自難採信。
  (3)至系爭物品經內政部警政署刑事警察局鑑驗結果，雖檢出碳
    粉、鋁粉、硫磺、硝酸鉀、過氯酸鉀等煙火類火藥成分，此
    有前揭內政部警政署刑事警察局99年11月9 日刑偵五字第09
    90157075號鑑驗通知書1 份在卷可稽（見偵卷第9 頁）。然
    按槍砲彈藥刀械管制條例第4 條第2 項、第13條之立法意旨
    ，係在於防止不法之徒以透過化整為零之方式而規避刑事制
    裁。查被告所持有之系爭物品，既非爆裂物，則構成其原料
    之火藥當然亦非彈藥（包括爆裂物）之主要組成零件。又系
    爭物品內之煙火類火藥，原係供施放煙火爆竹之用，業如前
    述，是以，既其製造之初本非以殺傷人、物為目的，則在被
    告未以其他行為增強其爆發性及破壞力之前提下，縱嗣後被
    告非以施放煙火爆竹為其持有之目的，亦不使被告變易為持
    有彈藥（包括爆裂物）之主要組成零件，自不構成槍砲彈藥
    刀械管制條例第13條第4 項之罪，併予敘明（相同見解，有
    臺灣高等法院高雄分院97年度上訴字第1568號判決、99年度
    上訴字第1632號判決可參）。
  (三)綜上所述，公訴人認被告涉有槍砲彈藥刀械管制條例第7 條
    第4 項之非法持有爆裂物罪嫌，固非無據。然被告雖持有系
    爭物品，惟內政部警政署刑事警察局上開鑑驗通知書之鑑定
    意見，尚非可採，依卷內證據，尚不足以認定系爭物品已該
    當槍砲彈藥刀械管制條例所管制具有殺傷力之爆裂物，已詳
    如前述，是公訴人所舉之證據，其為訴訟上之證明，既無從
    使通常一般之人不致有所懷疑，而得確信被告有上揭公訴意
    旨所指非法持有爆裂物犯行。此外，復查無其他積極證據足
    資證明被告確有公訴意旨所指上開犯行，揆諸前揭法條及判
    例意旨，被告被訴涉有槍砲彈藥刀械管制條例第7 條第4 項
    之非法持有爆裂物罪部分，自屬不能證明，自應為被告無罪
    之諭知。
據上論斷，應依刑事訴訟法第301 條第1 項，判決如主文。
本案經檢察官陳秉志到庭執行職務。
中    華    民    國   100    年    5     月    12    日
                  刑事第五庭審判長法  官  李昆南
                                  法  官  陳盈吉
                                  法  官  林永村
以上正本係照原本作成。
如不服本判決應於收受本判決後10日內向本院提出上訴書狀，並
應敘述具體理由，如未敘述上訴理由者，應於上訴期間屆滿後20
日內補提理由書狀於本院（均須按他造當事人之人數附繕本）「
切勿逕送上級法院」。
中    華    民    國   100    年    5     月    12    日
                                  書記官  王珮樺